---
title: "cdcperineq"
subtitle: "Análisis de las desigualdades sociales en salud"
author: "Dante T. Castro Garro"
date: "`r format(Sys.time(), '%Y-%m-%d')`"
bibliography: "vignette.bib"
output: 
  rmarkdown::html_vignette:
    toc: true
vignette: >
  %\VignetteIndexEntry{vignette}
  %\VignetteEngine{knitr::rmarkdown}
  %\VignetteEncoding{UTF-8}
---

```{r, include = FALSE}
knitr::opts_chunk$set(
  collapse = TRUE,
  comment = "#>",
  warning = FALSE, error = FALSE, message = FALSE, fig.align = 'center'
)
```

```{r setup, include = FALSE}
library(cdcperineq)
library(dplyr)
library(ggplot2)
library(cowplot)
library(optimx)
```

# Resumen

El paquete `cdcperineq` permite la visualización de las desigualdades sociales que asentúan los efectos de alguna enfermedad. El paquete ofrece dos tipos de análisis:

- Análisis por desigualdades.

- Análisis por brechas.

El presente manual solo pretende demostrar el uso de las funciones del paquete. Para la interpretación y análisis de la información se sugiere revisar el trabajo de @article

# Data de prueba

`cdcperineq` viene con una data integrada que representa diferentes determinantes sociales a nivel de latinoamérica para diferentes periodos. Además, presenta información sobre la incidencia de tuberculosis, la cual será utilizada a manera de ejmplo.

```{r lib}
library(cdcperineq)
library(dplyr)
library(ggplot2)
library(cowplot)

glimpse(ineq_data)
```

Para el correcto uso de las funciones, la data debe tener un formato específico. Esto puede realizarse con la función `data_proc`. Este paso asegura también que el usuario sepa las variables que se utilizarán y el tipo de análisis.

# Funciones para el análisis de la desigualdad

En el siguiente ejemplo se evaluará la desgualdad para los años 2000, 2005 y 2010 para la tuberculosis en base a la esperanza de vida al nacer. La función requiere los años a analizar (`periodo`), el parámetro social (`vari.x`), la razón de incidencia (`vari.ir`) y la cantidad de casos de una enfermedad (`vari.num`). También es necesario especificar cuál es la columna que tiene los años (`year`), las regiones (`region`) y la cantidad de población (`población`).

```{r desi.data}
# 
tabla = data_proc(
    data = ineq_data,
    tipo = 'desigualdad',
    periodo = c(2000, 2005, 2010),
    vari.x = 'lexp',
    vari.ir = 'ir_tb',
    vari.num = 'num_tb_cases',
    anhos = 'year',
    region = 'country',
    poblacion = 'population')
```

A partir de `tabla` se pueden hacer algunos gráficos como la desgiualdad social

```{r desi.graf, fig.width = 6}
ineq_gra(
    data = tabla,
    xlab = 'Gradiente de población a nivel de país definido por esperanza de vida al nacer',
    ylab = 'Razón de incidencia de tuberculosis por 100,000 peronas')
```

```{r desi.graf2, fig.width = 6}
ineq_reg(
    data = tabla,
    xlab = 'Gradiente de población a nivel de país definido por esperanza de vida al nacer',
    ylab = 'Grafduebte de la razón de incidencia de tuberculosis por 100,000 peronas')
```

o tablas con estadísticas que pueden complementar el análisis.

```{r desi.tab}
ineq_tab(tabla)
```

Ambas funciones son muy fáciles de utilizar.

# Funciones para el análisis de las brechas

El procedimiento es prácticamente el mismo que el realizado para el análisis de la desigualdad. Las diferencias están en indicarle a `data_proc` que ordene la data según el formato de brechas.

```{r brecha.data}
tabla = data_proc(
    data = ineq_data,
    tipo = 'brecha',
    periodo = c(2000, 2005, 2010),
    vari.x = 'lexp',
    vari.ir = 'ir_tb',
    vari.num = 'num_tb_cases',
    anhos = 'year',
    region = 'country',
    poblacion = 'population')
```

Para realizar las gráficas y tablas, las funciones son similares al de desigualdades, solo que con un nombre diferente.

```{r brecha.gra, fig.width = 6}
brecha_gra(
    data = tabla,
    xlab = 'Cuartiles de esperanza de vida al nacer',
    ylab = 'Razón de incidencia estimada promedio de tuberculosis')
```

```{r brecha.tab}
brecha_tab(tabla)
```

# Web App

El paquete también incluye una función que permite visualizar la información disponible de manera interactiva.

```{r desi.app, eval = FALSE}
# Parámetros sociales
soc_var = c(
    'Esperanza de vida' = 'lexp',
    'Gasto en salud' = 'hexp',
    'Acceso a instalaciones mejoradas de saneamiento' = 'impsfac',
    'Tasa de detección de tuberculosis' = 'pnotified')

# Parámetros de salud
salud = list('Tuberculosis' = c(IR = 'ir_tb', Num = 'num_tb_cases'))

# Años de análisis
years = c(2000, 2005, 2010)

# Web app
desi_app(
    data = ineq_data,
    salud = salud, 
    social = social,
    years = years)
```

# Referencias
